臺灣雲林地方法院刑事判決
                                      109年度易字第461號
公  訴  人  臺灣雲林地方檢察署檢察官
被      告  莊皓宇


                    居雲林縣○○鎮○○路000號(中國醫藥大學北港附設醫院)
選任辯護人  紀育泓律師
上列被告因偽造文書案件，經檢察官提起公訴（109年度醫偵字
第7號），本院判決如下：
    主  文
莊皓宇無罪。
    理  由
一、公訴意旨略以：被告莊皓宇係中國醫藥大學北港附設醫院（
    下稱北港媽祖醫院）之神經外科主治醫師，為從事醫療業務
    之人，其明知被害人許彣竹未曾於民國101年1月間施作腦室
    腹腔引流管手術，竟仍基於業務登載不實準文書之犯意，接
    續在附表所示之時間、地點，將如附表所示被害人許彣竹曾
    施作腦室腹腔引流管手術等不實內容，登載在其有權執掌、
    審核、製作如附表所示之電磁紀錄準文書上，儲存於北港媽
    祖醫院之電子病歷系統內，足生損害於許彣竹及北港媽祖醫
    院對病歷資料管控之正確性。因認被告涉犯刑法第220條第2
    項、第215條之業務登載不實準文書罪嫌。
二、犯罪事實應依證據認定之，無證據不得認定犯罪事實；不能
    證明被告犯罪者，應諭知無罪之判決，刑事訴訟法第154條
    第2項、第301條第1項分別定有明文。而認定不利於被告之
    事實，須依積極證據，苟積極證據不足為不利於被告事實之
    認定時，即應為有利於被告之認定；又認定犯罪事實所憑之
    證據，雖不以直接證據為限，間接證據亦包括在內；然而無
    論直接或間接證據，其為訴訟上之證明，須於通常一般之人
    均不致有所懷疑，而得確信其為真實之程度者，始得據為有
    罪之認定，倘其證明尚未達到此一程度，而有合理性懷疑之
    存在時，即無從為有罪之認定。另檢察官就被告犯罪事實，
    應負舉證責任，並指出證明之方法，為刑事訴訟法第161條
    第1項所明定。因此，檢察官對於起訴之犯罪事實，應負提
    出證據及說服之實質舉證責任。倘其所提出之證據，不足為
    被告有罪之積極證明或其闡明之證明方法，無從說服法官以
    形成被告有罪之心證，基於無罪推定之原則，自應為被告無
    罪判決之諭知。
三、公訴意旨認被告涉犯業務登載不實準文書罪嫌，係以告訴人
    許如亨之指訴、證人即北港媽祖醫院前神經外科專科護理師
    施品熏、北港媽祖醫院資訊室專員紀士元、許彣竹之母楊淑
    蘭之證述、許彣竹之病歷資料、臺灣臺中地方檢察署檢察官
    100年度偵字第11243號緩起訴處分書、本院105年度醫字第5
    號民事判決等為其論據。
四、訊據被告堅決否認有何業務登載不實準文書犯行，辯稱：起
    訴書附表的病歷是專科護理師施品熏登載並上傳，北港媽祖
    醫院電子病歷後臺系統可以清楚判斷主治醫師有無登入繕打
    及更改，如果有更改，在系統上會呈現藍色字體變化，但本
    案病歷完全沒有主治醫師登入繕打及修改紀錄等語(本院卷
    一第58頁至第60頁)。辯護人則為被告辯護稱：⒈本案病歷產
    生的方式，病人住院第1筆紀錄為「住院病歷摘要」(Adimis
    sion Summary)，許彣竹的病史，是由施品熏登入病歷系統
    繕打，施品熏並未將帳號、密碼交付被告由被告登入繕打，
    且之後「住院病程紀錄」、「出院病歷摘要」、「轉診單」
    是直接引用第1筆資料上病史的記載。⒉就本案為何會有許彣
    竹曾施作腦室腹腔引流手術之記載，推論是許彣竹或楊淑蘭
    在施品熏詢問病史時，有提過在馬偕醫院曾經有頭部接過管
    子的敘述，此部分參酌馬偕醫院病歷即可知道，施品熏依照
    此敘述又提到水腦，因此認為是腦室腹腔引流手術而登載，
    雖然是有錯誤，但不會構成故意登載不實。⒊許彣竹家屬認
    為案發當時無須併做腦室腹腔引流管手術，被告為了貪圖併
    做手術的醫療費用或健保申報而不實登載病歷，但縱使不併
    做手術，之後也必須另外做水腦引流手術，分2次做健保申
    報上被告所屬醫院申報數額會較多，因此被告應無本案犯案
    動機等語(本院卷三第30頁至第33頁)。經查：
  ㈠被告係北港媽祖醫院之神經外科主治醫師，為從事醫療業務
    之人，許彣竹於100年罹患急性腦中風，經開顱減壓手術，1
    01年1月進行顱骨成形手術，未曾於101年1月間施作腦室腹
    腔引流手術。許彣竹於103年6月10日前往北港媽祖醫院就診
    ，被告於103年8月4日為許彣竹進行「右側顳淺動脈及中大
    腦動脈吻合手術」及「腦室腹腔引流管手術」。又如起訴書
    附表編號1至6所示許彣竹之北港媽祖醫院電子病歷紀錄上，
    記載有如起訴書附表編號1至6「不實登載之內容」欄所示之
    內容等情，經告訴人許如亨指訴、證人即北港媽祖醫院前神
    經外科護理師施品熏、許彣竹之母楊淑蘭證述在案，並有許
    彣竹之病歷資料在卷可參，且為被告所不爭執(本院卷一第6
    4頁至第66頁)，此部分事實，首堪認定。
  ㈡起訴書附表編號1至6所示病歷上記載許彣竹曾於101年間施作
    腦室腹腔引流管手術等文字，並非被告所繕打，被告亦未以
    主治醫師帳號登入電子病歷系統覆核增刪修改許彣竹之病史
    ：
　⒈證人施品熏於偵查中證稱：記載病人之病情，以及在預先檢
    驗檢查做出初步綜合判斷，是專科護理師的職權，我在北港
    媽祖醫院也是負責此類業務，我會預先對病人病情判斷並登
    載在入院病歷上，再交給主治醫師覆核。當病人入診時，首
    先我會詢問他為何就診，再詢問之前病史，再確認之前曾經
    針對該病史做過何種治療，針對病人的自述逐一登載在入院
    病歷上，上傳到電腦系統交給被告判斷。我們會相信病人的
    自述，不可能逐一查核，病史通常我們不太會更改。病歷除
    了我外，只有被告可以修改等語(醫他卷第203頁至第215頁)
    。於審判中證稱：本案病歷剛開始撰寫的確實是我，103年8
    月2日我沒有上班，但這份病歷的撰寫不會是8月2日值班護
    理師處理，因為許彣竹是門診病人。我在8月4日第1次遇到
    許彣竹和他媽媽，在病房5112詢問相關病史資訊，我是用手
    寫備忘，事後依照手寫備忘再謄上，我馬上就打她的，因為
    她開完刀馬上進加護病房。病歷撰寫存檔時可以選擇要存的
    是哪一天，只要是過去的時間都可以，但不會是病人住院之
    前，我的意思是我8月4日才以指定時間的方式完成8月2日、
    3日病歷內容。我、被告、神經外科團隊醫師或專科護理師
    各自都有登入病歷系統的帳號及密碼，團隊其他人沒有我的
    帳號密碼。而病歷除了我外，只有被告可以覆核修改等語(
    本院卷一第185頁、第200頁、第201頁、第230頁、第232頁)
    。
　⒉證人即北港媽祖醫院病歷室組長王秀如於審判中證稱：北港
    媽祖醫院病歷分為兩大部分，門診、住院病歷，從99年開始
    實施電子病歷，撰寫病歷的人員以電腦撰寫病歷，完成後會
    存在「HIS」系統，電子病歷系統可以看得出來每份病歷的
    繕打、上傳、儲存時間。醫師製作病歷的過程是病人到達診
    間根據症候、病史做臨床依據，做完會存在電腦裡，住院病
    歷的部分是病人住院之後病歷也都會在電腦裡面。住院病人
    在住院病歷第1份叫Admission Summary，中文是住院病歷摘
    要，病人入院之後會先打，再來打Admission Note，Note可
    以直接複製貼上Summary的內容。做了Summary的人才有Summ
    ary的檔案，才能複製貼上到Note。電子病歷有1個「指導病
    歷」的選項，是主治醫師對製作病歷的人不管是住院醫師或
    專科護理師他都有教學責任，系統點選指導病歷會變成兩邊
    的狀態，頁面左邊是記錄人員，右邊是覆核人員，記錄人員
    是住院醫師或專科護理師，打完送件才會由主治醫師覆核，
    醫師對於輔助記錄人的內容進行覆核，如果有修改或補充，
    會呈現藍字在右邊欄位，左邊的送件內容不會隨同更改，呈
    現的方式從實施電子病歷以來沒有改過。登入病歷系統的密
    碼只有當事人才會知道，其他人不可能知道，資訊室也不會
    知道。被告以自己的帳號密碼登入電子病歷系統，有修改會
    出現在右邊覆核欄位，由施品熏繕打之病歷，之後要修改一
    定要用施品熏的帳號密碼，用其他專科護理師的帳密進去不
    可能有該病人的資料等語(本院卷二第210頁至第229頁、第2
    31頁)。
　⒊證人即案發當時北港媽祖醫院神經外科專科護理師李雅櫻於
    審判中證稱：專科護理師的工作範圍大部分主要是跟醫師查
    訪、處理醫囑、處理病人的事情、撰寫病歷、換藥、換管路
    。寫完病歷之後電腦系統有醫師覆核的部分，醫師可以修改
    病歷內容，我們轉換成電子系統的時候資訊室有來跟我們講
    解說醫師如果有修改過會有字體顏色的差異。住院病人入院
    第1筆病歷是000000000 0000000，包含現在病史、過去病史
    、藥物食物過敏、家族史，我們會詢問病人跟家屬基本病史
    、對藥物食物會不會過敏、這次進來要做什麼處置治療，或
    看有沒有之前的病歷摘要或光碟，這些會記載為病歷。電子
    病歷系統，帳號是資訊室以員工代號設定，密碼自己設定。
    我們接手病人要寫Admission Summary之後的病歷時，不會
    再去詢問病人病史，會直接引用前面的病史，起訴書附表編
    號6轉診單，是被告請我使用他的帳號密碼開立的，「A.病
    情摘要（包括主訴病史）」是把病歷系統PI（現在病史）複
    製貼上的，Progress Note(即住院病程紀錄)也會一樣用複
    製貼上。病人住院期間誰負責照顧，就會製作住院病程記錄
    ，如果我開了1份住院病程記錄沒寫完，別的護理師沒有我
    的帳號密碼，沒有辦法進去寫。施品熏說103年於8月4日製
    作病歷時，日期押8月2日，是可行的等語(本院卷二第327頁
    至第345頁)。
　⒋依前開證人等之證詞可知，門診病人至北港媽祖醫院住院時
    ，會由專科護理師詢問病史，再以個人帳號、密碼登入電子
    病歷系統撰寫，撰寫完畢由主治醫師覆核，覆核若有修改會
    在電子系統指導病歷畫面以不同顏色字體呈現。住院產生的
    第1筆資料為「住院病歷摘要」(Admission Summary)，之後
    再打「入院病歷紀錄」(Admission Note)、「住院病程紀錄
    」(Progress Note)、「出院病歷摘要」(Discharge Summar
    y)、「轉診單」等病歷，就病史部分會直接複製「住院病歷
    摘要」之記載並貼上。且專科護理師就某病患某份病歷開始
    撰寫後，其他人必須以該專科護理師之帳號、密碼登入始能
    在電子病歷系統中看到該份病歷。又經本院函詢北港媽祖醫
    院關於醫師覆核是否會於電子後臺系統呈現，回覆亦為：「
    病歷資料有經過修改，在後臺系統會呈現藍字；有刪除文字
    ，則文字會保留，以藍字直線表示刪除。」有該院110年4月
    22日函暨所附後臺彩色病歷資料1份在卷可參（本院卷一第3
    49頁至第433頁)。是以，觀諸本案許彣竹之電子病歷後臺紀
    錄，「住院病歷摘要」(Admission Summary)部分，輔助紀
    錄人為施品熏，紀錄時間為103年8月2日17時30分；起訴書
    附表編號1「入院病歷紀錄」(Admission Note)部分，輔助
    紀錄人為施品熏，紀錄時間為103年8月4日14時43分；起訴
    書附表編號2「住院病程紀錄」(Progress Note)部分，輔助
    紀錄人為施品熏，紀錄時間為103年9月15日16時30分(本院
    卷一第391頁、第433頁、本院卷二第295頁)，核與施品熏證
    稱其有繕打許彣竹病歷等語相符。又依前開證人證述可認為
    ，起訴書附表編號3至5之「出院病歷摘要」(Discharge Sum
    mary)及編號6「轉診單」關於腦室腹腔引流管手術之記載，
    均是複製「住院病歷摘要」(Admission Summary)而來，從
    而，起訴書附表編號1至6病歷中關於腦室腹腔引流管手術之
    記載均非被告所繕打甚明。
  ⒌再由被告提供及北港媽祖醫院回函如起訴書附表編號1至6所
    示病歷之後臺系統資料以觀，未見被告有就上開病歷記載刪
    改之紀錄(本院卷一第159、第351頁至第433頁)，由是可認
    被告亦未曾以自己帳號密碼登入修改病歷。
  ⒍至於施品熏雖於偵查中及審判另證稱病歷上許彣竹先前接受
    腦室腹腔引流管手術之文字並非其所記載、被告可以覆核等
    語，然繕打病歷需要輸入其帳號與密碼，經本院函詢北港媽
    祖醫院資訊室，回覆表示：員工登入密碼由員工自行設定，
    僅有設定者知悉，其他人及科室無法知悉，當員工忘記密碼
    向資訊室提出協助，資訊室確認其身分及代碼帳號後，將其
    帳號密碼初始化，以員工代碼進入病歷系統後再由員工自行
    更改設立密碼，初始化程序中，資訊室亦無法知悉員工遺失
    之密碼為何等情，有北港媽祖醫院110年9月28日函1份在卷
    可查(本院卷二第287頁)。而施品熏於審判中亦證稱北港媽
    祖醫院神經外科團隊其他人沒有其帳號、密碼等語如前，再
    卷附病歷電子後臺系統顯示被告覆核時未曾修改施品熏繕打
    之內容，綜合前述，在病歷上記載許彣竹曾施作腦室腹腔引
    流管手術之內容者，應無可能是施品熏外之他人，故施品熏
    此部分證述無足採憑，要難據以為對被告不利之認定。
  ⒎檢察官雖然對於被告主觀犯意之形成及犯罪動機多有著墨，
    但本案既然不能證明被告有實施客觀構成要件行為犯罪，即
    屬不能成立，自無庸再論述主觀犯意之有無，併予敘明。
五、綜上，本案公訴人所舉證據，均無法證明被告有業務上登載
    不實準文書之客觀犯行或主觀犯意，本院無從據以形成被告
    有罪之確信，依前揭法條及裁判意旨，本案既屬不能證明被
    告犯罪，自應依法為被告無罪之諭知。
據上論斷，應依刑事訴訟法第301條第1項前段，判決如主文。
本案由檢察官林柏宇提起公訴；檢察官蔡少勳、黃立夫到庭執行
職務。
中    華    民    國   110    年    12    月    16    日
                  刑事第二庭   法  官   黃麗竹 
以上正本證明與原本無異。 
如不服本判決應於收受判決後20日內向本院提出上訴書狀，並應
敘述具體理由。其未敘述上訴理由者，應於上訴期間屆滿後20日
內向本院補提理由書（均須按他造當事人之人數附繕本）「切勿
逕送上級法院」。
                               書記官   黃巧吟
中　　華　　民　　國　　110 　年　　12　　月　　17　　日

附表：起訴書附表
編號 時間 地點 電磁紀錄文件名稱 不實登載之內容 備註 1 103年8月2日 雲林縣○○鎮○○路000號之北港媽祖醫院 北港媽祖醫院入院病歷紀錄 1、Hydrocephalus s/p V-P shunt on 101/01（+）at 林口長庚醫院 was admitted via OPD because of Weakness of left limbs due to stroke on 100/10/30, arrange suvgery【註：應為surgery，下均同】. 2、Hydrocephalus s/p V-P shunt（健保） on 101/01（+）. 參照北港媽祖醫院109年4月6日院醫病字第1090001177號函所附之入院病歷紀錄第1頁及第7頁 2 103年8月2日17時30分許(經公訴人當庭更正為103年9月15日16時30分許) 雲林縣○○鎮○○路000號之北港媽祖醫院 北港媽祖醫院住院病程紀錄 Recurrent hydrocephalus s/p right V-P shunt on 103/08/04. 參照北港媽祖醫院109年4月6日院醫病字第1090001177號函所附之住院病程紀錄第111頁 3 103年8月2日至同年10月13日間 雲林縣○○鎮○○路000號之北港媽祖醫院 北港媽祖醫院出院病歷摘要 1、住院診斷：Hydrocephalus s/p V-P shunt（健保） on 101/01（+）. 2、病史：Hydrocephalus s/p V-P shunt on 101/01（+）at 林口長庚醫院 was admitted via OPD because of Weakness of left limbs due to stroke on 100/10/30, arrange suvgery. 3、病史：Hydrocephalus s/p V-P shunt（健保） on 101/01（+）. 4、住院治療經過：Hydrocephalus s/p V-P shunt（健保） on 101/01（+）. 參照北港媽祖醫院109年4月6日院醫病字第1090001177號函所附之出院病歷摘要（天數72此份）第1頁及第2頁 4 103年8月2日至同年12月1日間 雲林縣○○鎮○○路000號之北港媽祖醫院 北港媽祖醫院出院病歷摘要 與上列所載不實內容相同 參照北港媽祖醫院109年4月6日院醫病字第1090001177號函所附之出院病歷摘要（天數121此份）第1頁及第2頁 5 103年8月2日至同年12月3日間 雲林縣○○鎮○○路000號之北港媽祖醫院 北港媽祖醫院出院病歷摘要 與上列所載不實內容相同 參照告證編號5（天數123此份）第1頁及第2頁 6 103年12月3日 雲林縣○○鎮○○路000號之北港媽祖醫院 北港媽祖醫院轉診單 Hydrocephalus s/p V-P shunt on 101/01（+）at 林口長庚醫院 was admitted via OPD because of Weakness of left limbs due to stroke on 100/10/30, arrange suvgery. 參照北港媽祖醫院109年4月6日院醫病字第1090001177號函所附之轉診單